【裁判字號】    99,台上,3046
【裁判日期】    990520
【裁判案由】    違反貪污治罪條例等罪
【裁判全文】
最高法院刑事判決            九十九年度台上字第三０四六號
上   訴   人  台灣高等法院檢察署檢察官
上   訴   人
（ 被  告 ）  甲○○
選 任辯護 人  方伯勳律師
              李傳侯律師
上訴人即被告  丙○○
選 任辯護 人  許進德律師
被        告  乙○○
選 任辯護 人  許進德律師
被        告  丁○○
選 任辯護 人  丁福慶律師
              陳智勇律師
              洪嘉傑律師
被        告  戊○○
上列上訴人等因被告等違反貪污治罪條例等罪案件，不服台灣高
等法院中華民國九十八年一月二十二日第二審判決（九十六年度
上訴字第二六五０號，起訴案號：台灣台北地方法院檢察署九十
四年度偵字第一八八九四、二二七四０號），提起上訴，本院判
決如下：
    主  文
原判決關於甲○○、丙○○科刑部分，丙○○、乙○○被訴違背
職務受理「中崙加油站停車場」登記證申請而收賄及行使變造私
文書並違背職務核發「內湖加油站停車場」登記證而收賄等無罪
部分，與丁○○、戊○○被訴部分，均撤銷，發回台灣高等法院
。
    理  由
本件原判決就上訴人甲○○、上訴人即被告丙○○公務員對於職
務上之行為收受賄賂部分，撤銷第一審所為科刑之判決，改判仍
均論處甲○○、丙○○連續依據法令從事公務之人員，對於職務
上之行為，收受賄賂罪刑；就公訴意旨指丙○○、被告乙○○二
人均為台北市政府交通局停車管理處（下稱台北市停管處）管理
員，為增加「中崙加油站停車場」盈餘，明知中國石油股份有限
公司（下稱中油公司）台北營業處經營之「內湖加油站停車場」
有私增停車位等多項違規情事，竟與被告即該營業處經辦員丁○
○基於共同犯意聯絡，私自影印「內湖加油站停車場」前由陸國
強建築師署名製作之平面配置圖，加以變造後，連同丁○○送請
中油公司用印完成之申請書，由丙○○親自交予被告即台北市停
管處承辦人戊○○，並違背職務，指示其配合於民國九十四年九
月二十二日前辦妥核發該停車場登記證，以便中油公司持以申請
地價稅減免，而行使該變造之配置圖。戊○○前往該停車場察看
後，明知該停車場私增停車位，竟仍接受丙○○要求，於同年月
二十一日核發該停車場登記證，丁○○則為丙○○、乙○○二人
簽辦爭取減免「中崙加油站停車場」月租新台幣（下同）三十四
萬元作為利益交換等情。因認乙○○、丙○○均涉有貪污治罪條
例第四條第一項第五款違背職務收賄、刑法第二百十六條、第二
百十條行使變造私文書等罪嫌；丁○○涉有該條例第十一條行賄
、刑法第二百十六條、第二百十條行使變造私文書等罪嫌；戊○
○涉有刑法第二百十三條公務員登載不實罪嫌部分。則俱以經審
理結果，因丙○○、乙○○、丁○○及戊○○犯罪均屬不能證明
，乃維持第一審關於此部分所為諭知無罪之判決，駁回檢察官關
於此部分在第二審之上訴。固非無見。
惟查：（一）、科刑之判決書，須將認定之事實詳載於事實欄，
然後於理由欄內說明其所憑之證據及認定之理由，使所載之事實
及說明之理由，前後均相適合，否則即有判決理由矛盾之違法。
原判決論處甲○○對於職務上之行為收受賄賂罪刑，於事實欄記
載甲○○係台北市政府工務局建築管理處（下稱台北市建管處）
助理工程員，與從事機械停車設備安全檢查業務之「惠良電機技
師事務所」負責人石金福約定，由甲○○提供其因承辦機械停車
設施定期安全檢查查核作業而知悉應受機械停車設備安全檢查之
大樓業主資料予石金福，供石金福據以與業主聯繫接洽承辦機械
停車設備安全檢查業務並向台北市建管處申報核備，賺取檢查簽
證費用，石金福應按一定比例，將部分檢查費用支付予甲○○，
而對其職務上之行為要求賄賂。嗣甲○○即基於對職務上行為收
受賄賂之概括犯意，將其行文通知台北市各機械停車設備管理負
責人按期實施安全檢查並申報主管機關查核之公文，提供予石金
福影印或抄錄，石金福則依約將賄款存入甲○○指定之其子陳烽
威帳戶內等情。倘若無訛，似認依甲○○、石金福二人間之約定
，石金福給付賄款，係以甲○○提供其因擔任台北市建管處助理
工程員之職務所持有上開業主資料予石金福，作為對價行為，而
此對價行為並不包含甲○○於石金福取得安全檢查業務後向台北
市建管處申報時，應准予備查在內。另觀諸原判決理由參－一(二)
，謂石金福支付賄款予甲○○之目的，並非僅為取得大樓業主資
訊以拓展機械停車設備安全檢查業務，並包括「石金福實施安全
檢查後向甲○○『報請備核』之職務上行為部分」云云。原判決
此處所稱「報請備核行為」，苟係指石金福本人實施安全檢查後
報請主管機關台北市建管處備查之行為，則如何得以此作為其支
付賄款之對價，此部分理由之論述即前後矛盾；然如該「報請備
核行為」係指甲○○於石金福報請備查時應予准許，則此部分理
由之論述，非但顯與上開事實之認定，不相一致，而同有判決理
由矛盾之瑕疵。且原判決援引為此部分認定之論據之石金福證言
，僅稱保養廠商介紹其辦理安全檢查業務，其並未支付費用予廠
商，由甲○○介紹者始需支付費用等語，而憑此如何推論甲○○
對石金福所提出之報請備查必須准予核備一事，亦屬石金福給付
賄款予甲○○之對價行為之一部分，原判決並未為必要之說明。
併有理由欠備之違失。（二）、甲○○為承辦機械停車設施定期
安全檢查查核作業，須行文台北市各機械停車設備管理負責人為
上開通知，因此得悉各該管理負責人之通訊資料，乃其職務上所
知悉之事項，其為履行收受石金福所給付賄款之對價行為，提供
上開公文予石金福影印或抄錄，而將職務上知悉之事項透露予石
金福，是否其擔任台北市建管處助理工程員職權範圍內應為或得
為之事項而屬其職務上行為？有無違反其職務上之相關作業規定
而屬違背職務之行為？此攸關甲○○被訴職務上收賄罪成立與否
之認定，及倘若成罪，其所應適用之法律為何，自有詳予辨明之
必要。乃原判決未為任何闡述，遽論甲○○以職務上收賄罪，亦
有理由不備之違失。（三）、犯貪污治罪條例第四條至第六條之
罪，經宣告死刑、無期徒刑或逾有期徒刑一年六月之刑者，不予
減刑，但依同條例第十二條規定減輕其刑者，不在此限，中華民
國九十六年罪犯減刑條例第三條第一項第一款定有明文。原判決
以丙○○犯貪污治罪條例第五條第一項第三款之罪，所得僅新台
幣（下同）四萬元，情節尚屬輕微，乃依貪污治罪條例第十二條
第一項規定減輕其刑，是依上開減刑條例之規定，丙○○仍有該
條例減刑規定之適用，然原判決未據以對丙○○減刑，顯有不適
用法則之違誤。（四）、丙○○否認其被訴以於九十四年九月二
十二日前，核發「天玉」、「天母」及「民生站」三停車場登記
證予經營該等停車場之夏合有限公司（下稱夏合公司），俾該公
司得執以申請優惠稅率之地價稅為對價，向該公司負責人許碧芬
索取賄款之對於職務上行為收受賄賂之犯行，並辯稱停車場登記
證之核發，非屬其職務範圍。原判決雖依憑台北市停管處函文，
說明丙○○為台北市停管處第三科管理員，負責停車場登記證申
請作業綜合業務彙整及長官臨時交辦事項等業務；並援引證人即
九十四年八、九月間擔任台北市停管處辦事員之張武龍於原審所
述丙○○職務範圍內承辦之綜合業務，亦包括停車場登記證之審
核等語，與證人即該管理處第三科第二股股長尤建成於原審所為
丙○○負責綜合性工作，並於他人業務量龐大時，受指派支援停
車場登記證審核業務之證言，認定丙○○上開所辯要屬事後圖卸
等語，予以指駁。然張武龍於原審詰問之初，雖證稱丙○○職掌
範圍內之綜合業務，包括停車場登記證之審核等語，但旋即進一
步陳明丙○○辦理之停車場登記證審核業務似僅公有停車場部分
，至私人停車場部分，丙○○是否參與，其並不瞭解等語（見原
審卷二第四十一頁背面、四十二頁背面），而原判決認明上開三
停車場均為夏合公司私人經營之停車場，是張武龍之證言，似尚
無從據為不利於丙○○之判斷；另尤建成固供述丙○○就原非屬
其職掌範圍之停車場登記證核發業務，於數量龐大時亦參與協助
等語，然同時亦證稱上開三停車場登記證之核發，丙○○曾否協
辦，須詢問各該停車場之承辦人，其並不知情，而丙○○經指派
支援審核停車場登記證時，就其所承辦部分，必須具名、蓋章，
然上開三停車場之具名承辦人，分別為張武龍、戊○○等語（見
原審卷第四十五頁背面、四十六頁正面），苟屬非虛，則丙○○
縱時有協助參與停車場登記證審核之情形，但其就協助參與部分
須具名蓋章，上開三停車場登記證既無丙○○具名、蓋章，是否
能謂此部分停車場登記證，丙○○亦參與審核，而為其職務上之
行為，即不無進一步研求之餘地。乃原判決未綜合張武龍、尤建
成上開證言全部語意，詳為探求，徒擷取其中片斷，以丙○○有
參與停車場登記證審核之情形，遽認凡停車場登記證之審核，概
屬丙○○職務之一部分，而為不利於丙○○之判斷，就上開有利
於丙○○部分，逕捨棄不採，復未說明理由，其採證認事職權之
行使，是否妥適，殊待研求。（五）、原判決於理由肆－七(一)，
既認中油公司台北營業處就所營「內湖加油站停車場」，以該停
車場停車格位數一百四十九個申請核發停車場登記證一事，台北
市停管處經辦員戊○○至現場察看後，擬稿記載「經審查符合規
定」，於逐層審核通過，由台北市政府於九十四年九月二十日發
給停車登記證，嗣台北市停管處於同年十月十三日派員前往該停
車場執行業務檢查，竟發現該停車場之停車格位數為一百六十八
個，與原核准之一百四十九個停車格數量確有不符，足徵戊○○
於審核該停車場登記證過程中確有違失等情。而戊○○於法務部
調查局台北市調查處（下稱台北市調處）詢問時亦自承停車場送
審之設計圖說與現場實際劃設之車位若有不符，依停車場法之規
定，於審核時應先命改善或退回重審，不予核准等語（見第一八
八九四號偵查卷第二十一頁正面、第一二九頁背面），顯見戊○
○深諳停車場登記證申請資料上與實際劃設之停車位數若有不符
，依規定應先命改善或退回，不得核准。則其至該停車場現場查
看後，就該停車場有申請資料上停車位數與實際劃設停車位數不
符之違規而不應核准之情事，是否知悉，即攸關其審查結果擬稿
記載「經審查符合規定」一語，有無登載不實故意之判斷，自應
詳加辨明。乃原判決就此未置一詞，徒以戊○○審查結果既未載
明停車位數，遽認其無登載不實可言，顯有理由不備之可議。（
六）、本件公訴意旨指丙○○、乙○○明知中油公司台北營業處
「內湖加油站停車場」有私自增設停車位等違規情事，竟違背職
務，與承辦人丁○○期約，約定由渠等協助在九十四年九月二十
二日期限內，取得該停車場登記證，丁○○則允予其他財產上利
益後，由丙○○將中油公司之停車場登記證申請書送交承辦人戊
○○，並囑其配合於上開期限前辦妥核發停車場登記證，使戊○
○察看該停車場後，明知該停車場有上開違規情事，竟仍接受丙
○○要求，簽辦公文同意發證，涉有公務員登載不實罪嫌云云。
依起訴事實，似謂丙○○、乙○○及丁○○等三人，就戊○○公
務員登載不實犯行，彼此間均有共同犯意聯絡及行為分擔，俱屬
公務員登載不實之共同正犯，且此並不因起訴書關於丙○○等三
人論罪法條未敘及此，而受影響。乃原審關於丙○○、乙○○及
丁○○等此部分罪嫌，均未予審認，併有已受請求之事項，未予
判決之違法。以上，或為上訴意旨所指摘，或係本院得依職權調
查之事項。原判決上述之違背法令影響於事實之確定，本院無可
據以為裁判，應認原判決關於上揭部分，均有發回更審之原因。
至丙○○、乙○○被訴違背職務受理「中崙加油站停車場」登記
證申請而收賄部分，因公訴意旨認與彼等被訴行使變造私文書並
違背職務核發「內湖加油站停車場」登記證而收賄部分有連續犯
之裁判上一罪關係，故與原判決說明甲○○、丙○○不另諭知無
罪部分，基於審判不可分原則，均併予發回。
據上論結，應依刑事訴訟法第三百九十七條、第四百零一條，判
決如主文。
中    華    民    國  九十九  年    五    月   二十   日
                      最高法院刑事第四庭
                          審判長法官  張  淳  淙
                                法官  劉  介  民
                                法官  蔡  彩  貞
                                法官  李  錦  樑
                                法官  陳  國  文
本件正本證明與原本無異
                                      書  記  官
中    華    民    國  九十九  年    五    月  二十八  日
                                                      Ｅ

司法院資訊處製作；財團法人民間司法改革基金會備份。
